【裁判字號】    98,易,290
【裁判日期】    980630
【裁判案由】    恐嚇取財
【裁判全文】
臺灣臺中地方法院刑事判決  98年度易字第290號
公  訴  人  臺灣臺中地方法院檢察署檢察官
被      告  乙○○
                    樓之1
上列被告因恐嚇取財案件，經檢察官提起公訴 (97年度偵字第11
289 號），本院判決如下：
    主    文
乙○○無罪。
    理    由
一、公訴意旨略以：被告乙○○與辛○○、戊○○（均由檢察官
    另簽分偵辦）等人，共同基於意圖為自己或第三人不法所有
    之犯意聯絡，在臺中市○○區○○路二段一四七之一號二樓
    「星光卡拉ＯＫ」店內消費後，於民國九十六年八月一日十
    六時許，以喝到假酒為由，要求送酒至該店之「鉬洋煙酒
    行」業務員即證人子○○交出身分證及手機，並帶同被告乙○○等約十餘人返回設在臺中市○○區○○路二段六七號之
    「鉬洋煙酒行」找老闆即證人庚○○處理。詎一行人到達
    該店後，被告乙○○即以「黑白兩道都很熟，如不好好處理
    ，要讓你店開不下去」等語恐嚇證人庚○○，使證人庚○○
    心生畏懼。再約定於隔日即同年月二日十四時許，到店內驗
    酒。經證人庚○○報案，警方於當時到場，因警員即證人丁○○（另由檢察官偵辦）在場，乃未為處理即離去。被告乙○○又要求證人庚○○於當日晚上八時前要答覆之，因證人
    庚○○未回電，被告乙○○等人乃致電證人庚○○，約定於
    當日二十時許，至臺中市○○路○段「85度C 」咖啡店見面
    時，被告乙○○當場要求以新臺幣（下同）一百八十萬元解
    決，證人庚○○應允後即連日躲避之。惟被告乙○○等人仍
    以打電話給證人庚○○或至證人庚○○店外徘徊之方式，使
    證人庚○○心生畏懼，不得已，乃委託證人癸○○（所涉恐
    嚇取財部分，另由檢察官為不起訴處分）與之斡旋，而於同
    年月十日十四時許，交付現金三十萬元予證人癸○○，證人
    癸○○再交付其中十五萬元予辛○○等人（證人癸○○涉侵
    占部分，由檢察官另簽分偵辦）後，證人庚○○再交付現金
    六萬元及面額各為三萬元、發票人均為臺中商業銀行、票號
    為HNA0000000、HNA0000000號之支票二紙予證人癸○○，作
    為酬勞。嗣經證人庚○○報警查獲，始悉上情。因認被告乙○○涉犯刑法第三百四十六條第一項之恐嚇取財罪嫌。
二、按犯罪事實應依證據認定之，無證據不得認定犯罪事實；不
    能證明被告犯罪者，應諭知無罪之判決，刑事訴訟法第一百
    五十四條第二項、第三百零一條第一項分別定有明文。又認
    定不利於被告之事實，須依積極證據，苟積極證據不足為不
    利於被告事實之認定時，即應為有利於被告之認定，更不必
    有何有利之證據；認定犯罪事實所憑之證據，雖不以直接證
    據為限，間接證據亦包括在內，然而無論直接或間接證據，
    其為訴訟上之證明，須於通常一般之人均不致有所懷疑，而
    得確信為真實之程度者，始得據為有罪之認定，若其關於被
    告是否犯罪之證明未能達此程度，而有合理性懷疑之存在，
    致使無從形成有罪之確信，根據「罪證有疑，利於被告」之
    證據法則，即不得遽為不利於被告之認定。再事實之認定，
    應憑證據，如未能發現相當證據，或證據不足以證明，自不
    能以推測或擬制之方法，以為裁判之基礎，最高法院分別著
    有三十年上字第八一六號、七十六年台上字第四九八六號、
    四十年台上字第八六號判例可資參照。再按告訴人之告訴，
    係以使被告受刑事追訴為目的，是其陳述是否與事實相符，
    仍應調查其他證據，以資審認，必被害人所述被害情形，無
    瑕疵可擊，且就其他方面調查，又與事實相符，始足據為有
    罪判決之基礎。最高法院八十一年度台上字第三五三九號、
    八十三年度台上字第九八九號裁判可資參照。
三、公訴人認被告乙○○涉犯上開恐嚇取財犯行，係以：(一)被告
    乙○○及證人戊○○均陳稱：渠等於九十六年八月一日、二
    日均在場等語。(二)證人庚○○、子○○於偵查中經具結之證
    詞。(三)證人林壹楓於警詢中證述證人癸○○有交付上開二張
    支票，可以佐證證人庚○○確有因之交出現金及支票之事實
    。(四)證人即星光卡拉ＯＫ之負責人壬○○證稱：被告乙○○
    非星光卡拉ＯＫ之員工，亦不知何人將酒交給被告乙○○檢
    驗，則被告乙○○所持之檢驗報告書是否為證人庚○○所賣
    之酒，非無疑問，益證賣假酒為被告乙○○恐嚇取財之藉口
    。(五)證人丁○○於偵查中證稱九十六年八月二日確有十餘人
    在證人庚○○店內等語。(六)證人即告訴人之弟己○○於警詢
    中證稱：被告乙○○確有恐嚇證人庚○○交出金錢等語。(六)
    支票二紙影本、金門酒廠實業股份有限公司之檢驗報告書影
    本等，資為論據。訊據被告乙○○固坦承有於九十六年八月
    一日、二日與友人一同前往證人庚○○所經營之「鉬洋煙
    酒行」，質問證人庚○○是否提供假酒及驗酒之事，之後，
    有在臺中市○○路○段之「85度C 」，與證人庚○○相遇等
    事實，但堅詞否認有何恐嚇取財犯行，辯稱：伊是因為朋
    友戊○○在「星光卡拉ＯＫ」喝酒，喝到假酒出問題需要洗
    腎，之後伊又去該店喝酒，覺得味道不對，便向店家幕後負
    責人陳先生（不是陳清圳）反應，當時小楊及大帥坐在隔壁
    桌有聽到，小楊、大帥說他們是股東，交給他們處理就好，
    陳先生說會請賣酒的人送酒過來，再請伊來驗真假，故於九
    十六年八月一日，是陳先生打電話通知伊過去，伊才至「星
    光卡拉ＯＫ」，經伊當場檢驗結果，皆為真酒，因為送酒的
    證人子○○也在場，陳先生表示可以至「鉬洋煙酒行」，
    伊與陳先生、小楊、大帥便一同前往「鉬洋煙酒行」。至
    於有人叫證人子○○交出身分證及手機之事，伊均不知情。
    伊一行人抵達「鉬洋煙酒行」時，是小楊對證人庚○○說
    ：許小姐妳賣假酒等語，證人庚○○否認之，表示酒的來源
    有三家，會每家叫兩箱過來讓伊等驗酒，雙方便約第二天再
    來驗酒。其間，伊等沒有人說：「黑白兩道都很熟，如不好
    好處理，要讓你店開不下去」等語。翌日，伊等依前一日
    約定之時間至「鉬洋煙酒行」時，證人庚○○已通知三個
    市刑大警員到場，戊○○便也聯絡認識之警員即證人丁○○
    前來，伊向三個市刑大警員及證人丁○○表示：因為有喝到
    假酒，並有檢驗書，請他們依法處理等語，並且將檢驗書交
    給證人丁○○。由於當天證人庚○○請二家酒商送來之四箱
    酒，經伊檢驗結果均為真酒，伊便先行離去，伊離開時，市
    刑大、丁○○等警員都還在場。而後某日晚上，伊與朋友
    約在臺中市○○路○段之「85度Ｃ」，恰巧遇見證人庚○○
    和小楊、證人己○○、癸○○也在該店談事情，伊沒有參與
    ，是到證人庚○○要離開時，伊才詢問證人庚○○發生什麼
    事情，證人庚○○說小楊為了酒的事情要跟她拿150 萬元，
    伊還說她怎麼那麼笨，不會搬家就好，不要讓他找到，且交
    付自己名片，告訴證人庚○○伊不想介入證人庚○○與「星
    光卡拉ＯＫ」的事，但如果需要仍可聯絡伊，故伊完全無向
    證人庚○○恐嚇取財之犯意。伊無證人庚○○之電話，不
    可能自己或叫人打電話給證人庚○○，亦未找人去「鉬洋
    煙酒行」外徘徊，且完全不認識證人癸○○，更未從癸○○
    拿到任何金錢，也未因本件假酒糾紛，從任何人處取得款項
    。當初是基於社會公益，怕別人喝到假酒傷身體、甚至死亡
    ，才會插手處理，但後來將檢驗資料交給警察處理後，伊即
    未再介入，且警方後來能破獲假酒，也是透過證人庚○○提
    供線報才查獲的等語。
四、證據能力之說明：
（一）按證人依法應具結而未具結者，其證言不得作為證據。刑
      事訴訟法第一百五十八條之三定有明文。而告訴人之指訴
      雖係以使被告受刑事訴追為目的，但非同法第三條所稱之
      「當事人」，乃當事人以外之第三人，除依同法第二百七
      十一條之一規定到庭單純陳述意見時，毋庸具結外，如就
      與待證事實有重要關係之親身知覺、體驗事實陳述時，即
      居於證人之地位，依上開增訂公布之規定，自應依同法第
      一百八十六條第一項規定命其具結，使告訴人知悉其有據
      實陳述之義務，以擔保其證言之真實性，該供述證據始具
      證據能力，如未踐行人證之法定調查程序，應不得作為證
      據。最高法院九十三年度台上字第六八三八號刑事判決可
      資參照。在本案中，公訴人雖以證人庚○○於九十七年七
      月二十二日、二十九日之偵訊陳述，作為證據，但查，證
      人庚○○於前開二次偵訊時，分別係以被害人、告訴人之
      身分應訊，其中就與上揭犯罪事實有重要關係之陳述，係
      居於證人之地位，但檢察官均未令其供前或供後具結，揆
      諸首揭規定，關於該等部分之陳述，即不得作為證據。
（二）次按被告以外之人於審判外之陳述，雖不符刑事訴訟法第
      一百五十九條之一至第一百五十九條之四之規定，而經當
      事人於審判程序同意作為證據，法院審酌該言詞陳述或書
      面陳述作成時之情況，認為適當者，亦得為證據。當事人
      、代理人或辯護人於法院調查證據時，知有第一百五十九
      條第一項不得為證據之情形，而未於言詞辯論終結前聲明
      異議者，視為有前項之同意。刑事訴訟法第一百五十九條
      之五定有明文。查被告乙○○於本院準備程序時，對於本
      案偵查卷內之人證、書證，均同意有證據能力，得採為本
      案之證據，迄至本案言詞辯論終結前，亦未聲明異議，有
      本院準備程序筆錄及審判筆錄在卷可考；另經本院審酌卷
      內各該人員陳述時之情狀，均查無被違法取供或非出於自
      由意志之情形，相關書證亦查無違法取證或造假虛捏之情
      事，以之作為本案之證據，皆屬適當，依前揭規定，本判
      決以下所引用之卷內人證、書證均得為本案之證據。至於
      未經本判決引用之證據，關於證據能力部分則不贅載，均
      合先明。
五、經查：
（一）證人庚○○雖於告訴狀、九十七年一月八日及同年九月十
      一日偵訊時及本院審理時，始終指稱：被告乙○○於九十
      六年八月一日在「鉬洋煙酒行」時，有以「黑白兩道都
      很熟，如不好好處理，要讓你店開不下去」之言語，加以
      恫嚇等語，但為被告乙○○所堅詞否認。且查：
  １、經訊之斯時亦在場之「鉬洋煙酒行」店員即證人子○○
      ，其雖於偵查中具結稱：被告乙○○有說黑白兩道都很熟
      ，至於有無說不處理要讓店開不下去，因時間太久，已不
      記得等語（九十七年度偵字第一一二八九號偵查卷第四八
      頁），但於本院審理時則結證稱：被告乙○○有說黑白兩
      道都很熟這些話，是證人庚○○告訴伊的，伊自己沒有親
      耳聽到等語（本院卷第四五頁背面、第四六頁背面），可
      知證人子○○於偵查中之上開證述，係傳聞證據，不得為
      證據（最高法院九十七年度台上字第二四一號刑事裁判參
      照），自無從佐實證人庚○○此部分之指訴是否實在。
  ２、又證人庚○○之弟即證人己○○雖於當日亦在場見聞，且
      於警詢時證稱：對方口氣很不好，又一大堆少年人，說如
      果不處理，店就不要開了，意圖很明顯，就是要證人庚○○拿錢出來等語（九十七年度偵字第一一二八九號偵查卷
      第八八至八九頁），但於本院審理時結證稱：對方說酒有
      問題，讓店裏的客人喝了身體出狀況，叫證人庚○○看要
      怎麼處理，看是跟誰叫酒的，如果不處理就要報案，如果
      報案後，店當然就不用開了。對方沒有十幾個人，伊於警
      詢時應該是將門外可能不相干的人也算入，且之前證稱對
      方要證人庚○○拿錢出來，也是伊猜測的。被告乙○○沒
      有跟證人庚○○談到錢的事，口氣也還好，大小聲是難免
      ，但沒有講狠話，只是叫證人庚○○給一個交代等語（本
      院卷第九九頁及背面）。前後證述之情節雖有出入，但其
      於警詢時並未直言「如果不處理，店就不要開了」等語，
      是由被告乙○○所出言恫嚇，已難遽認被告乙○○有為此
      等恐嚇言詞；其於本院審理時又改證稱：被告乙○○並未
      講狠話等語，更徵被告乙○○辯稱：並未出言恐嚇等語，
      並非無稽。是以證人己○○於警詢時之前開證述尚難遽信
      為真，無從資為不利於被告乙○○之徵憑，更不能作為補
      強證人庚○○之指訴實在之證據。
  ３、此外，本院遍觀偵查全卷，亦查無其他證據足認證人庚○○關於被告乙○○有於九十六年八月一日出言恫嚇之指訴
      ，確實非虛，自無從遽認被告乙○○有此部分恐嚇犯行。
（二）證人庚○○於九十七年一月八日偵訊時雖具結稱：九十六
      年八月二日二十時許，被告乙○○打電話叫伊至臺中市○○路○段之「85度C 」等候，且在「85度C 」時，要求伊
      給付一百五十萬元，後來伊表示只能給三十六萬元，被告
      乙○○有同意，伊便委請證人癸○○去協調交付款項等語
      （九十七年度他字第二二六號偵查卷第六、七頁）。但查
      ：
  １、證人庚○○於九十七年九月十一日偵訊時已改結證稱：九
      十六年八月一日及翌日（二日）十四時三十分許，在「鉬
      洋煙酒行」驗酒時，均未談到錢，是到（二日）晚上，
      叫「小楊」的（按即證人辛○○）打電話來，約伊二十時
      許在崇德路二段的「85度C 」見面，電話中沒有談到錢，
      但在「85度C 」時，「小楊」要求伊賠一百五十萬元，被
      告乙○○有在場，只是沒有講到錢的事等語（九十七年度
      偵字第一一二八九號偵查卷第四六、四七頁）。之後，於
      本院審理時亦結證稱：九十六年八月二日下午在「鉬洋
      煙酒行」，辛○○開口說看要怎麼處理，要拿多少，但不
      是講得很清楚，伊已可以知道是要錢的意思，當天二十時
      許，是辛○○打電話與伊約在「85度C 」見面，不是被告
      乙○○打電話給伊，而到了「85度C 」時，被告乙○○一
      開始是坐在外面，由辛○○及其他人與伊談，席間辛○○
      以伊賣給「星光卡拉ＯＫ」一年多的酒錢加計該店每瓶之
      利潤，計算出要伊支付一百八十萬元，後來才降為一百五
      十萬元，之後被告乙○○有進來，但沒有講到錢的事，只
      講一、二句話，說看伊與辛○○怎麼講，而後聽到辛○○
      講到錢的事，被告乙○○才順著辛○○的話說看伊與辛○○怎麼去處理等語（本院卷第一一八頁及背面）。足見證
      人庚○○於偵查中即已翻異其最初之指訴，且其於九十七
      年九月十一日偵訊時之證述與於本院審理時結證之內容，
      情節大抵相符，堪信應較符實情。
  ２、又證人己○○於本院審理時結證稱：九十六年八月二日二
      十時許在「85度C 」時，伊沒有聽到談到要拿錢賠償的事
      ，對方只強調希望證人庚○○提供酒的來源，如果來源沒
      有交代清楚，就要證人庚○○負責。其間，被告乙○○有
      叫證人庚○○到外面講，說這件事情要證人庚○○先閃一
      陣子等語（本院卷第一０一頁及背面）。則依證人己○○
      此部分之證述，不僅無法採為認定被告乙○○有向證人庚○○要求支付一百五十萬元之徵憑，甚且，就被告乙○○
      曾好意提醒證人庚○○先暫時躲一陣子一節，又為證人庚○○所是認（九十七年度偵字第一一二八九號偵查卷第四
      七頁、本院卷第一一八頁背面）。準此，被告乙○○辯稱
      ：伊係好意提醒、想幫忙證人庚○○，並無向證人庚○○
      恐嚇取財之犯意等語，顯非不可採信。
  ３、再者，證人癸○○於偵查中及本院審理時一致陳稱：伊受
      證人庚○○之委託處理本件假酒糾紛後，直接到「星光卡
      拉ＯＫ」去找老闆聯絡，請對方出來，對方均是由綽號「
      小楊」之人（本名辛○○）與伊商談，伊不認識被告乙○○，亦從未與被告乙○○接洽，與綽號「小楊」之人商談
      期間，亦未提過被告乙○○，也沒說這件事情是被告乙○○主導的等語（九十七年度核交字第九二頁號偵查卷第六
      、七頁、九十七年度偵字第一一二八九號偵查卷第十八至
      十九、一三二頁、本院卷第四八至四九、七四頁）。更可
      證明被告否認向證人庚○○恐嚇取財之辯解，確實非虛。
  ４、據上，被告乙○○並未於九十六年八月二日二十時許，撥
      打電話與證人庚○○相約至臺中市○○路○段之「85度C
      」見面，亦未向證人庚○○提議要求支付一百五十萬元或
      任何款項之事實，應堪認定。公訴人此部分之事實，即有
      誤會。
（三）公訴人雖又舉證人林壹楓、壬○○、丁○○、戊○○之證
      述，欲佐其說，但查：
  １、證人林壹楓於警詢時僅證稱證人癸○○曾將面額各為三萬
      元、發票人均為臺中商業銀行、票號為HNA0000000、HNA0
      000000號之支票二紙，交給伊償債等語（警卷第十一頁）
      ，僅能證明證人癸○○曾取得上開二紙支票之事實，而不
      能證明與被告乙○○被訴本件恐嚇取財犯行有何關聯。
  ２、「星光卡拉ＯＫ」名義負責人即證人壬○○於警詢時雖證
      稱：該店自九十四年底至九十六年八月間都是向證人庚○○買酒，伊對於被告乙○○提出之金門酒廠檢驗報告並不
      知情，亦不知被告乙○○有無自「星光卡拉ＯＫ」取酒送
      驗等語（警卷第十三、十四頁），但於本院審理時則結證
      稱：被告乙○○向伊反應在「星光卡拉ＯＫ」喝到假酒時
      ，伊不相信，故拿酒請被告乙○○再去檢驗，伊本身未聽
      過被告乙○○因此向證人庚○○要脅要錢的事等語（本院
      卷第一一五頁背面）。是以證人壬○○上開證言至多能證
      明被告乙○○係因質疑證人庚○○賣假酒，而於九十六年
      八月一日、二日前往「鉬洋煙酒行」洽商之緣由，對於
      被告乙○○在與證人庚○○協商過程中，是否有出言恫嚇
      ，並以證人庚○○賣假酒為藉口，而要脅證人庚○○賠償
      等節，既無隻字片語提及，自無從佐證公訴意旨之事實。
  ３、證人戊○○於偵查中結證稱：伊因為在「星光卡拉ＯＫ」
      喝到假酒，導致心臟腫大，故於九十六年八月一日、二日
      有至「鉬洋煙酒行」商談，並有向證人丁○○警員報案
      ，之後是由「星光卡拉ＯＫ」綽號「小楊」（本名辛○○
      ）在處理，並由小楊拿一萬六千元給伊，作為店家之賠償
      ，伊不知道被告乙○○有無拿到錢等語（九十七年度偵字
      第一一二八九號偵查卷第七四、七五頁）。依此，益徵本
      件與證人庚○○洽商賠償事宜之主導者，為綽號「小楊」
      （本名辛○○）之人，並非被告乙○○，被告乙○○堅詞
      否認向證人庚○○恐嚇取財，更足採信。
  ４、證人丁○○於偵查中結證稱：伊係接獲證人戊○○報案表
      示「鉬洋煙酒行」賣假酒，才於九十六年八月二日下午
      至「鉬洋煙酒行」瞭解情形，當時店內已有三名市刑大
      警員，因未聲請搜索票，伊以目視方式檢視，並未發現異
      狀，經詢問證人庚○○酒的來源，證人庚○○表示願意帶
      同警方前往追查，警方因而破獲販賣假酒之另案被告陳柏
      宏等語（九十七年度他字第二二六號偵查卷第八十至八二
      頁、九十七年度偵字第一一二八九號偵查卷第四六頁）；
      於本院審理時除為同前之證述外，並補充結證稱：伊只待
      在「鉬洋煙酒行」店外，店內約有十幾個人，但伊無法
      區分是何方人士，伊在「鉬洋煙酒行」店外期間，並未
      聽到有人對證人庚○○說恐嚇的話，被告乙○○當時先提
      到證人庚○○會提供上游假酒廠商的資料，並說假酒的事
      就交給警方處理等語（本院卷第一二一至一二二頁背面）
      。再佐之市刑大偵查佐即證人丙○○於偵查中係結證稱：
      九十六年八月二日十四時許，伊據報前往「鉬洋煙酒行
      」，現場有三、四人，被告亦在場，伊不確定人數，對方
      與報案人即證人庚○○在討論酒有問題的事，伊只是在旁
      聽，之後，證人丁○○亦前來，伊即交由轄區員警即證人
      丁○○處理等語（前開偵查卷第八四至八五頁），於本院
      審理時除為相同之證述外，並補充結證稱：當時並沒有明
      確要求證人庚○○怎麼處理或賠償的事，伊有聽到被告乙○○說要交給警察處理等語（本院卷第一０二頁背面、第
      一０三頁）。依上，顯無任何線索可以證明被告乙○○有
      向證人庚○○恐嚇取財之情事。
（四）至於卷附之由證人庚○○交給證人癸○○之面額各為三萬
      元、發票人均為臺中商業銀行、票號為HNA0000000、HNA0
      000000號之支票二紙，僅能證明證人庚○○為處理本件之
      假酒糾紛，確有委請證人癸○○出面接洽，並因而以前開
      支票二紙，作為證人癸○○之報酬之事實，尚難推認被告
      乙○○有何恐嚇取財之犯行，且依證人癸○○之前開證述
      ，更徵證人庚○○支付之賠償款應與被告乙○○毫無關聯
      。另卷附之金門酒廠實業股份有限公司之檢驗報告書，雖
      不能遽認檢驗標的確係證人庚○○賣給「星光卡拉ＯＫ」
      並由證人戊○○或被告乙○○飲用質疑是假酒的酒品，但
      證人壬○○於本院審理時既結證稱：被告乙○○有向伊反
      應在「星光卡拉ＯＫ」喝到假酒等語，公訴人徒以參酌證
      人壬○○於偵查中之證詞，即遽認被告乙○○以此為恐嚇
      取財之藉口，尚嫌率斷。
（五）綜上所陳，被告乙○○所為辯解，並非全不可採，公訴人
      所舉之證據尚不足以證明被告乙○○犯罪，此外本院復查
      無其他證據證明被告乙○○確有公訴人所指之恐嚇取財犯
      行，揆諸首揭說明，既無積極證據足認被告乙○○有刑法
      第三百四十六條第一項之恐嚇取財罪行，不能證明被告乙○○犯罪，依法應諭知無罪之判決。
據上論斷，應依刑事訴訟法第三百零一條第一項，判決如主文。
本案經檢察官甲○○到庭執行職務
中    華    民    國    98    年    6     月    30    日
              刑事第七庭  審判長法  官  陳慧珊
                                法  官  林慶郎
                                法  官  莊嘉蕙
以上正本證明與原本無異
如不服本判決應於收受送達後十日內向本院提出上訴書狀，並應
敘述具體理由；其未敘述上訴理由者，應於上訴期間屆滿後二十
日內向本院補提理由書（均須按他造當事人之人數附繕本）「切
勿逕送上級法院」。
                                書記官  陳怡臻
中    華    民    國    98    年    6     月    30    日


司法院資訊處製作；財團法人民間司法改革基金會備份。
